ACORDAO-COMPLETO-2558297

ACÓRDÃO 3181/2023 ATA 11/2023 - PRIMEIRA CÂMARA

VISTOS, relatados e discutidos estes autos de tomada de contas especial instaurada pelo Fundo Nacional de Saúde, em razão de não comprovação de despesas referentes aos recursos repassados em 2001 ao município de Irecê/BA para custeio do Programa de Atenção Básica, e de despesas afetas ao Fundo Municipal de Saúde e à Gestão Plena municipal.
ACORDAM os ministros do Tribunal de Contas da União, reunidos em sessão da 1ª Câmara, ante as razões expostas pelo relator, em:
9.1. com fundamento nos arts. 2º e 11 da Resolução TCU 344/2022, reconhecer a prescrição das pretensões punitiva e ressarcitória;
9.2. encaminhar cópia desta deliberação aos responsáveis e ao Fundo Nacional de Saúde (FNS) ; 
9.3. informar aos interessados que o inteiro teor da presente deliberação estará disponível para consulta no dia seguinte à sua oficialização, no endereço www.tcu.gov.br/acordaos;
9.4. encerrar o presente processo e arquivar os autos.

Tomada de contas especial instaurada em razão da não comprovação da regular aplicação dos recursos repassados para atendimento ao Piso de Atenção Básica da Saúde.

Primeira Câmara

Prefeitura Municipal de Irecê - BA.

3. Interessados/Responsáveis:
3.1. Interessado: Fundo Nacional de Saúde - MS (00.530.493/0001-71).
3.2. Responsáveis: Adalberto Lelis Filho (XXX.010.361-XX); Alaíde Maria Miranda Saldanha (XXX.885.285-XX); Antonio Carlos Ribeiro (XXX.868.695-XX); Clinica de Olhos São Paulo Eireli (34.258.665/0001-11); Clisei Clinica de Senhoras Irecê Ltda (13.899.422/0001-92); Governo do Estado da Bahia (13.937.032/0001-60); Hospital de Atendimentos Médicos de Irecê Ltda (14.137.673/0001-00); TKM Comércio e Representações Ltda (01.579.519/0001-39); W.E. Comércio Importação e Representação Ltda (01.691.592/0002-89).

13.1. Ministros presentes: Walton Alencar Rodrigues (Presidente), Jorge Oliveira e Jhonatan de Jesus.
13.2. Ministro-Substituto convocado: Augusto Sherman Cavalcanti.
13.3. Ministro-Substituto presente: Weder de Oliveira (Relator).

WEDER DE OLIVEIRA

Reproduzo, com ajustes de forma, excerto da instrução da então Secretaria de Controle Externo de Tomada de Contas Especial (SecexTCE) [footnoteRef:2]: [2:  Peça 130.] 
"INTRODUÇÃO
1. Cuidam os autos de tomada de contas especial instaurada pelo Fundo Nacional de Saúde (FNS) , em desfavor dos Srs. Adalberto Lélis Filho (CPF: XXX.010.361-XX) , na condição de ex-prefeito de Irecê/BA, Antônio Carlos Ribeiro (CPF: XXX.868.695-XX) , na condição de ex-Secretário Municipal de Saúde de Irecê/BA, e Alaíde Maria Miranda Saldanha (CPF: XXX.885.285-XX) , na condição de ex-Secretário Municipal de Saúde de Irecê/BA, em razão de não comprovação de despesa pagas com recursos transferidos na modalidade fundo-a-fundo ao Município de Irecê/BA, para custeio do Programa de Atenção Básica, de despesas afetas ao Fundo Municipal de Saúde e à Gestão Plena municipal.
HISTÓRICO
2. Em 7/6/2017, com fundamento na IN/TCU 71/2012, alterada pela IN/TCU 76/2016 e DN/TCU 155/2016, o dirigente da instituição Fundo Nacional de Saúde autorizou a instauração da tomada de contas especial (peça 7, p. 7) . O processo foi registrado no sistema e-TCE com o número 186/2017.
3. O fundamento para a instauração da Tomada de Contas Especial, conforme consignado na matriz de responsabilização (peça 8) , foi a constatação da seguinte irregularidade: 
Não comprovação de despesas referentes aos recursos financeiros repassados em 2001 ao Município de Irecê/BA.
4. Os responsáveis arrolados na fase interna foram devidamente comunicados e, diante da ausência de justificativas suficientes para elidir a irregularidade e da não devolução dos recursos, instaurou-se a tomada de contas especial.
5. Os recursos federais foram repassados por meio de créditos nas seguintes contas correntes:
 a) Fundo Municipal de Saúde (FMS) - Banco do Brasil, Agência 0548-7, c/c 19.026-8 (peça 1, p. 7-8) ;
 b) Piso de Atenção Básica - Banco do Brasil, Agência 0548-7, c/c 58044-9 (peça 1, p. 8) ;
 c) Gestão Plena Municipal - Banco do Brasil, Agência 0548-7, c/c 58045-7 (peça 1, p. 8) .
6. As irregularidades foram identificadas no âmbito da Auditoria 3462 do Departamento Nacional de Auditoria do SUS (Denasus) realizada na Prefeitura de Irecê/BA em 2005, com o objetivo de realizar a apuração de denúncia referente ao Procedimento Administrativo n° 1.14.000.000678/2004-83, da Procuradoria da República na Bahia, acerca de possíveis irregularidades apontadas no Relatório da Comissão de Finanças e Orçamento da Câmara Municipal de Irecê/Exercício de 2001/Recursos Financeiros do SUS. A auditoria abrangeu o exercício de 2001 e constatou dano ao erário de R$ 1.827.645,35 (peça 1, p. 34) , devido às seguintes irregularidades: 
a)  ausência de documentação comprobatória da despesa, em desacordo com os artigos 60 a 64 da Lei 4.320/64;
b) Pagamento de serviços de assessoria, em desacordo com a Portaria nº 3.925/98;
c) Compras para a Secretaria Municipal da Saúde em desacordo com a Portaria nº 3.925/98; 
d) Despesas de churrascaria, em desacordo com a Portaria nº 3.925/98;
e) Pagamento de cirurgião dentista em desacordo com a Portaria nº 3.925/98;
f) Assessoria contábil ao Fundo Municipal de Saúde, através da Tesouraria, em desacordo com a Portaria nº 3.925/98;
g) Pagamento de Ações de Saúde de alta complexidade em desacordo com a Portaria nº 3.925/98;
h) Devolução de contrapartida não aplicada no convênio 548/87, em desacordo com a Portaria nº 3.925/98;
i) Aquisição de leite para atender ao Programa Carências Nutricionais sem a efetiva comprovação da aplicação no Programa, conforme Lei 4.320/64, art. 62 e 63; Decreto 93.872/86, PT/GM/MS 3925/98 e 2425/02, Decisão TCU 600/2000.
7. O detalhamento do débito realizado pelo Denasus consta da peça 1, p. 16-35. Informe-se que o FNS refez a composição do débito, limitando a glosa aos casos de ausência de documentação comprobatória das despesas realizadas em desacordo com os artigos 60 a 64 da Lei 4.320/64, resultando na planilha de glosas acostada à peça 2, a qual subsidiou o débito que baseia esta TCE no montante de R$ 1.796.017,75.
8. No Relatório Completo do Tomador de Contas 87/2017 (peça 13) , acompanhando entendimento do Denasus, o tomador de contas concluiu que o prejuízo importaria no valor original de R$ 1.796.017,75, imputando-se a responsabilidade aos Srs. Adalberto Lélis Filho, na condição de prefeito de Irecê/BA, Gestões 1997-2001 e 1°/1/2001 a 1°/4/2004, Antônio Carlos Ribeiro, na condição de Secretário Municipal de Saúde, Gestão 22/1/2001 a 31/10/2001, e Alaíde Maria Miranda Saldanha, na condição de Secretária Municipal de Saúde, Gestão 1°/11/2001 a 19/11/2002 (v. tb. Rol de responsáveis, peça 1, p. 11) . 
9. Em 7/8/2017, a Controladoria-Geral da União emitiu o relatório de auditoria 762/2017 (peça 13) , em concordância com o relatório do tomador de contas. O certificado de auditoria 762/2017 e o parecer do dirigente do órgão de controle interno concluíram pela irregularidade das presentes contas (peças 15 e 16) .
10. Em 11/8/2017, o ministro responsável pela área atestou haver tomado conhecimento das conclusões contidas no relatório e certificado de auditoria, bem como do parecer conclusivo do dirigente do órgão de controle interno, manifestando-se pela irregularidade das contas, e determinou o encaminhamento do processo ao Tribunal de Contas da União (peça 17) .
11. A presente tomada de contas especial foi autuada no TCU em 17/8/2017, dando início à fase externa da TCE.
12. Em primeira instrução houve proposta de citação (peça 21) . No entanto, na instrução seguinte de 1º/11/2019 (peça 44) , foi proposta diligência junto ao Banco do Brasil, para saneamento do processo com a apresentação de: 
 a) extratos bancários da conta 19.026-8, Agência 0548-7, do Banco do Brasil (Fundo Municipal de Saúde - Prefeitura Municipal de Irecê/BA) referentes aos meses de janeiro e outubro de 2001; 
 b) identificação dos responsáveis, no exercício de 2001, pela movimentação das contas bancárias abaixo da Prefeitura Municipal de Irecê/BA, beneficiadas com recursos do Fundo Nacional de Saúde: 
 b.1) Fundo Municipal de Saúde (FMS) - Banco do Brasil, Agência 0548-7, c/c 19.026-8; 
 b.2) Piso de Atenção Básica - Banco do Brasil, Agência 0548-7, c/c 58044-9; 
 b.3) Gestão Plena Municipal - Banco do Brasil, Agência 0548-7, c/c 58045-7; 
 c) cópias dos cheques utilizados para movimentação das respectivas contas no exercício de 2001.
13. Em análise realizada na instrução acostada à peça 62, item 3, verificou-se que não haviam sido enviados os seguintes documentos/informações:
 a) extratos bancários da conta 19.026-8, Agência 0548-7, do Banco do Brasil (Fundo Municipal de Saúde - Prefeitura Municipal de Irecê/BA) referentes aos meses de janeiro e outubro de 2001; 
 b) identificação dos responsáveis, no exercício de 2001, pela movimentação das contas bancárias abaixo da Prefeitura Municipal de Irecê/BA, beneficiadas com recursos do Fundo Nacional de Saúde: 
 b.1) Fundo Municipal de Saúde (FMS) - Banco do Brasil, Agência 0548-7, c/c 19.026-8; 
 b.2) Piso de Atenção Básica - Banco do Brasil, Agência 0548-7, c/c 58044-9; 
 b.3) Gestão Plena Municipal - Banco do Brasil, Agência 0548-7, c/c 58045-7; 
 c) cópias de alguns dos cheques solicitados.
14. Por essas razões, propôs-se nova diligência ao Banco do Brasil para obtenção da documentação/informação faltante.
15. Em resposta à segunda diligência, o Banco do Brasil realizou o encaminhamento dos extratos bancários da conta 19.026-8, Agência 0548-7, do Banco do Brasil (Fundo Municipal de Saúde - Prefeitura Municipal de Irecê/BA) referentes aos meses de janeiro e outubro de 2001 (peça 68, p. 355-368, 402-413) , informou que o único responsável pela movimentação das contas bancárias da Prefeitura Municipal de Irecê/BA, beneficiadas com recursos do Fundo Nacional de Saúde (Fundo Municipal de Saúde (FMS) - Banco do Brasil, Agência 0548-7, c/c 19.026-8, Piso de Atenção Básica - Banco do Brasil, Agência 0548-7, c/c 58044-9, e Gestão Plena Municipal - Banco do Brasil, Agência 0548-7, c/c 58045-7) foi o Sr. Adalberto Lélis Filho (peça 68, p. 1) e enviou cópias de parte dos cheques solicitados.
15.1. Em relação a alguns cheques, informou sua não localização; em relação a outros, também não enviados, não houve qualquer esclarecimento (v. Quadro 1 da peça 73) . Considerando esgotados os esforços de saneamento e tendo como bastantes as informações obtidas para as análises que se seguirão, tem-se por saneado o processo, cabendo a avaliação complementar da consistência das evidências ora juntadas por ocasião da eventual defesa.
16. Na instrução seguinte (peça 74) , analisando-se os documentos nos autos, concluiu-se pela necessidade de realização de nova citação para as seguintes irregularidades: 
16.1. Irregularidade: Não comprovação da boa e regular aplicação dos recursos repassados pela União, em face da não apresentação de documentos comprobatórios das despesas realizadas com recursos financeiros repassados, na modalidade fundo a fundo, pelo Fundo Nacional de Saúde ao Fundo de Saúde do município de Irecê/BA, evidenciado nas constatações constantes do Relatório de Auditoria do Denasus 3462.
16.2. Evidências da irregularidade: constatação 6, "e", do Relatório de Auditoria do Denasus 3462, peça 1, p. 12; informações bancárias, peças 52 a 60, 67 e 68.
16.3. Normas infringidas: arts. 37, caput, e 70, parágrafo único, da Constituição da República; art. 93 do Decreto-Lei nº 200/1967; arts. 66, 139, §§ 4º e 5º, e 145 do Decreto nº 93.872/1986; arts. 60 a 64 da Lei 4.320/1964.
16.4. Composição do débito:
16.4.1. Débitos relacionados ao responsável Adalberto Lélis Filho:
Data da Ocorrência Valor Histórico (R$) 
 (...) 
16.4.2. Débitos relacionados ao responsável Adalberto Lélis Filho, em solidariedade com Clínica de Olhos São Paulo Ltda. Eireli:
Data da Ocorrência Valor Histórico (R$) 
 (...) 
16.4.3. Débitos relacionados ao responsável Adalberto Lélis Filho, em solidariedade com Clínica de Senhoras de Irecê (Clisei) :
Data da Ocorrência Valor Histórico (R$) 
 (...) 
16.4.4. Débitos relacionados ao responsável Adalberto Lélis Filho, em solidariedade com Farmansil:
Data da Ocorrência Valor Histórico (R$) 
 (...) 
16.4.5. Débitos relacionados ao responsável Adalberto Lélis Filho, em solidariedade com o Hospital de Atendimentos Médicos de Irecê Ltda.:
Data da Ocorrência Valor Histórico (R$) 
 (...) 
16.4.6. Débitos relacionados ao responsável Adalberto Lélis Filho, em solidariedade com o Hospital Regional Dr. Mário Dourado Sobrinho:
Data da Ocorrência Valor Histórico (R$) 
 (...) 
16.4.7. Débitos relacionados ao responsável Adalberto Lélis Filho, em solidariedade com TKM Comércio e Representações Ltda.:
Data da Ocorrência Valor Histórico (R$) 
 (...) 
16.5. Cofre credor: Fundo Nacional de Saúde.
16.6. Condutas: 
16.6.1. Adalberto Lélis Filho (CPF: XXX.010.361-XX) - Não comprovar a boa e regular aplicação dos recursos repassados pela União, em face da não apresentação de documentos comprobatórios das despesas realizadas com recursos financeiros repassados, na modalidade fundo a fundo, pelo Fundo Nacional de Saúde ao Fundo de Saúde do Município de Irecê/BA, evidenciado nas constatações constantes do Relatório de Auditoria do Denasus 3462;
16.6.2. Clínica de Olhos São Paulo Ltda. (Eireli) (CNPJ: 34.258.665/0001-11, peça 71, p. 10) - Receber pagamentos oriundos de recursos públicos federais sem a comprovação da contraprestação do serviço por meio de documentos hábeis;
16.6.3. Clisei - Clínica de Senhoras de Irecê Ltda. (CNPJ: 13.899.422/0001-92, peça 71, p. 12) - Receber pagamentos oriundos de recursos públicos federais sem a comprovação da contraprestação do serviço por meio de documentos hábeis;
16.6.4. Farmansil (W. E. Comércio, Importação e Representação Ltda.) (CNPJ: 01.691.592/0002-89, peça 71, p. 13) - Receber pagamentos oriundos de recursos públicos federais sem a comprovação da contraprestação do serviço por meio de documentos hábeis;
16.6.5. Hospital de Atendimentos Médicos de Irecê Ltda. (AMI) (CNPJ: 14.137.673/0001-00, peça 71, p. 9) - Receber pagamentos oriundos de recursos públicos federais sem a comprovação da contraprestação do serviço por meio de documentos hábeis;
16.6.6. Estado da Bahia (CNPJ 13.937.032/0001-60) - Receber pagamentos, por meio do  Hospital Regional Dr. Mário Dourado Sobrinho, CNPJ: 13.937.131/0040-58, feitos com recursos oriundos de recursos públicos federais do FNS repassados ao município de Irecê/BA sem a comprovação da contraprestação do serviço por meio de documentos hábeis ou demonstração da regularidade da operação;
16.6.7. TKM Comércio e Representações Ltda. (CNPJ: 01.579.519/0001-39, peça 71, p. 15) - Receber pagamentos oriundos de recursos públicos federais sem a comprovação da contraprestação do serviço por meio de documentos hábeis;
16.7. Nexo de causalidade: 
16.7.1. Adalberto Lélis Filho (CPF: XXX.010.361-XX) - A não apresentação da documentação comprobatória impediu o estabelecimento do nexo causal entre as despesas efetuadas e os recursos federais recebidos no âmbito do Sistema Único de Saúde, não permitindo, assim, aferir a regularidade na utilização dos recursos, resultando em presunção de dano ao erário. Não há nos autos elementos que permitam concluir pela boa-fé do responsável. É razoável afirmar que era possível ao responsável e responsabilização pelo débito em solidariedade com o referido gestor;
16.7.2. Clínica de Olhos São Paulo Ltda. (Eireli) (CNPJ: 34.258.665/0001-11) - O recebimento de pagamentos oriundos de recursos públicos federais sem a comprovação da contraprestação do serviço por meio de documentos hábeis, não permitiu aferir a regularidade no recebimento desses recursos, resultando em presunção de dano ao erário e responsabilização pelo débito em solidariedade com o referido gestor;
16.7.3. Clisei - Clínica de Senhoras de Irecê Ltda. (CNPJ: 13.899.422/0001-92) - O recebimento de pagamentos oriundos de recursos públicos federais sem a comprovação da contraprestação do serviço por meio de documentos hábeis, não permitiu aferir a regularidade no recebimento desses recursos, resultando em presunção de dano ao erário e responsabilização pelo débito em solidariedade com o referido gestor;
16.7.4. Farmansil (W. E. Comércio, Importação e Representação Ltda.) (CNPJ: 01.691.592/0002-89) - O recebimento de pagamentos oriundos de recursos públicos federais sem a comprovação da contraprestação do serviço por meio de documentos hábeis, não permitiu aferir a regularidade no recebimento desses recursos, resultando em presunção de dano ao erário e responsabilização pelo débito em solidariedade com o referido gestor;
16.7.5. Hospital de Atendimentos Médicos de Irecê Ltda. (AMI) (CNPJ: 14.137.673/0001-00) - O recebimento de pagamentos oriundos de recursos públicos federais sem a comprovação da contraprestação do serviço por meio de documentos hábeis, não permitiu aferir a regularidade no recebimento desses recursos, resultando em presunção de dano ao erário e responsabilização pelo débito em solidariedade com o referido gestor;
16.7.6. Estado da Bahia (CNPJ 13.937.032/0001-60) - O recebimento de pagamentos, por meio do  Hospital Regional Dr. Mário Dourado Sobrinho, CNPJ: 13.937.131/0040-58, feitos com recursos oriundos de recursos públicos federais do FNS repassados ao município de Irecê sem a comprovação da contraprestação do serviço por meio de documentos hábeis ou demonstração da regularidade da operação não permitiu aferir a regularidade no recebimento desses recursos, resultando em presunção de dano ao erário e responsabilização pelo débito em solidariedade com o referido gestor;
16.7.7. TKM Comércio e Representações Ltda. (CNPJ: 01.579.519/0001-39) - O recebimento de pagamentos oriundos de recursos públicos federais sem a comprovação da contraprestação do serviço por meio de documentos hábeis, não permitiu aferir a regularidade no recebimento desses recursos, resultando em presunção de dano ao erário e responsabilização pelo débito em solidariedade com o referido gestor;
16.8. Culpabilidade: 
16.8.1. Adalberto Lélis Filho (CPF: XXX.010.361-XX) - não há excludentes de ilicitude, de culpabilidade e de punibilidade; é razoável supor que a responsável tinha consciência da ilicitude de sua conduta; era exigível conduta diversa da praticada, qual seja, promover a aplicação regular dos recursos recebidos de forma, promovendo a guarda e a mantença dos comprovantes de despesas em arquivo para fim de apresentar aos órgãos fiscalizadores quando solicitados os documentos relativos às despesas efetuadas; Clínica de Olhos São Paulo Ltda. (Eireli) (CNPJ: 34.258.665/0001-11) - O recebimento de pagamentos oriundos de recursos públicos federais sem a comprovação da contraprestação do serviço por meio de documentos hábeis, não permitiu aferir a regularidade no recebimento desses recursos, resultando em presunção de dano ao erário e responsabilização pelo débito em solidariedade com o referido gestor;
16.8.2. Clínica de Olhos São Paulo Ltda. (Eireli) (CNPJ: 34.258.665/0001-11) - não se aplica.
16.8.3. Clisei - Clínica de Senhoras de Irecê Ltda. (CNPJ: 13.899.422/0001-92) - não se aplica.
16.8.4. Farmansil (W. E. Comércio, Importação e Representação Ltda.) (CNPJ: 01.691.592/0002-89) - não se aplica.
16.8.5. Hospital de Atendimentos Médicos de Irecê Ltda. (AMI) (CNPJ: 14.137.673/0001-00) - - não se aplica.
16.8.6. Estado da Bahia (CNPJ 13.937.032/0001-- não se aplica.
16.8.7. TKM Comércio e Representações Ltda. (CNPJ: 01.579.519/0001-39) - não se aplica.
17. Encaminhamento: citação.
17.1. Apesar de o tomador de contas haver incluído Antônio Carlos Ribeiro e Alaíde Maria Miranda Saldanha como responsáveis neste processo, após análise realizada sobre a documentação acostada aos autos, conclui-se que suas responsabilidades devem ser excluídas, uma vez que não há evidências de que tenham tido participação na irregularidade aqui verificada (v. instrução à peça 74, itens 24 a 28) .
17.2. Por outro lado, em razão da irregularidade apontada encontrar-se devidamente demonstrada, foram citados os responsáveis Adalberto Lélis Filho, Clínica de Olhos São Paulo Ltda., Clínica de Senhoras de Irecê (CLISEI) , Farmansil, Hospital de Atendimentos Médicos de Irecê Ltda. (AMI) , Hospital Regional Dr. Mário Dourado Sobrinho (Hospital Regional de Irecê do Estado da Bahia) e TKM Comércio e Representações Ltda., para apresentarem alegações de defesa e/ou recolherem o valor total do débito quantificado em relação à irregularidade descrita anteriormente.
17.3. Em cumprimento ao pronunciamento da unidade (peça 76) , foram efetuadas as citações propostas, nos moldes seguintes:
 a) Adalberto Lélis Filho
Comunicação: Ofício 898/2021 - Seproc (peça 91) 
Data da Edição: 19/1/2021
Data da Ciência: 5/2/2021 (peça 104) 
Nome Recebedor: Leandro Malaquias Nunes
Observação: Ofício enviado para o endereço do responsável, conforme pesquisa na base de dados do sistema da Receita Federal, custodiada pelo TCU (peça 84) .
Fim do prazo para a defesa: 22/2/2021 
b) Clínica de Olhos São Paulo Ltda.:
Comunicação: Ofício 69064/2020 - Seproc (peça 96) 
Data da Edição: 9/12/2020
Data da Ciência: 28/1/2021 (peça 99) 
Nome Recebedor: Isis Reis
Observação: Ofício enviado para o endereço da responsável, conforme pesquisa na base de dados do sistema da Receita Federal, custodiada pelo TCU (peça 83) .
Fim do prazo para a defesa: 12/2/2021 
c) Clínica de Senhoras de Irecê (CLISEI) :
Comunicação: Ofício 69062/2020 - Seproc (peça 94) 
Data da Edição: 9/12/2020
Data da Ciência: 28/1/2021 (peça 98) 
Nome Recebedor: Nerina Gonçalves
Observação: Ofício enviado para o endereço da responsável, conforme pesquisa na base de dados do sistema da Receita Federal, custodiada pelo TCU (peça 81) .
Fim do prazo para a defesa: 12/2/2021 
 d) Farmansil (W. E. Comércio Importação e Representação Ltda.) :
Comunicação: Ofício 69063/2020 - Seproc (peça 95) 
Data da Edição: 9/12/2020
Data da Ciência: não houve (Não existe o número, peça 111) 
Observação: Ofício enviado para o endereço da responsável, conforme pesquisa na base de dados do sistema da Receita Federal, custodiada pelo TCU (peça 82) .
Comunicação: Ofício 20540/2021 - Seproc (peça 120) 
Data da Edição: 28/4/2021
Data da Ciência: não houve (Ausente, peça 121) 
Observação: Ofício enviado para o endereço do representante legal da responsável, conforme pesquisa na base de dados do sistema da Receita Federal, custodiada pelo TCU (peça 119) .
Comunicação: Ofício 46166/2021 - Seproc (peça 123) 
Data da 16/8/2021
Data da Ciência: não houve (Ausente, peça 124) 
Observação: Ofício enviado para o endereço do representante legal da responsável, conforme pesquisa na base de dados do sistema da Receita Federal, custodiada pelo TCU (peça 119) .
Comunicação: Edital 1288/2021 - Seproc (peça 125) 
Data da publicação: 6/10/2021 (peça 126) 
Fim do prazo para a defesa: 21/10/2021 
 e) Hospital de Atendimentos Médicos de Irecê Ltda. (HAMI) :
Comunicação: Ofício 69061/2020 - Seproc (peça 93) 
Data da Edição: 9/12/2020
Data da Ciência: 28/1/2021 (peça 97) 
Nome Recebedor: Felipe Paiva dos Santos
Observação: Ofício enviado para o endereço do responsável, conforme pesquisa na base de dados do sistema da Receita Federal, custodiada pelo TCU (peça 80) .
Fim do prazo para a defesa: 12/2/2021 
 f)  Hospital Regional Dr. Mário Dourado Sobrinho (Hospital Regional de Irecê do Estado da Bahia) :
Comunicação: Ofício 899/2021 - Seproc (peça 92) 
Data da Edição: 19/1/2021
Data da Ciência: 27/1/2021 (peça 100) 
Nome Recebedor: Fábio Brito da Silva
Observação: Ofício enviado para o endereço do procurador-geral do Estado da Bahia, conforme pesquisa na base de dados do sistema da Receita Federal, custodiada pelo TCU (peça 85) .
Fim do prazo para a defesa: 11/2/2021 
 g) TKM Comércio e Representações Ltda.:
Comunicação: Ofício 69056/2020 - Seproc (peça 86) 
Data da Edição: 9/12/2020
Data da Ciência: 11/1/2021 (peça 89) 
Nome Recebedor: Rodrigo Cardoso
Observação: Ofício enviado para o endereço da responsável, conforme pesquisa na base de dados do sistema da Receita Federal, custodiada pelo TCU (peça 78) .
Fim do prazo para a defesa: 26/1/2021
Comunicação: Ofício 69057/2020 - Seproc (peça 87) 
Data da Edição: 9/12/2020
Data da Ciência: 14/1/2021 (peça 90) 
Nome Recebedor: Jairo Santos Cruz
Observação: Ofício enviado para o endereço do representante legal da responsável, conforme pesquisa na base de dados do sistema da Receita Federal, custodiada pelo TCU (peça 78) .
Fim do prazo para a defesa: 29/1/2021 
17.4. O Estado da Bahia e o Hospital Atendimentos Médicos de Irecê Ltda. solicitaram prorrogação (peças 101 e 107, respectivamente) , e foi deferida a prorrogação do prazo para atendimento à citação até 26/2/2021 e 27/2/2021, respectivamente (peças 102 e 109, respectivamente) .
17.5. O Estado da Bahia, a Clínica de Olhos São Paulo Eireli e Hospital de Atendimentos Médicos de Irecê Ltda. (todos por procurador) , atenderam à citação por meio de alegações de defesa juntadas às peças 112 a 118 (Estado da Bahia) , 103 (Clínica de Olhos São Paulo Eireli) e 110 (Hospital de Atendimentos Médicos de Irecê Ltda.) .
17.6. Conforme Despacho de Conclusão das Comunicações Processuais (peça 127) , as providências inerentes às comunicações processuais foram concluídas. 
ANÁLISE DOS PRESSUPOSTOS DE PROCEDIBILIDADE DA IN/TCU 71/2012
Avaliação de Viabilidade do Exercício do Contraditório e Ampla Defesa
18. Verifica-se que não há prejuízo ao contraditório e ampla defesa, uma vez que não houve o transcurso de mais de dez anos desde o fato gerador sem que tenha havido a notificação dos responsáveis pela autoridade administrativa federal competente (art. 6º, inciso II, c/c art. 19 da IN/TCU 71/2012, modificada pela IN/TCU 76/2016) , pois os recursos transferidos e as despesas impugnadas referem-se ao exercício de 2001, e os responsáveis foram notificados sobre as irregularidades pela autoridade administrativa competente conforme descrito no Relatório do Tomador de Contas Especial 87/2017 (peça 13, p. 15-16) , conforme abaixo:
18.1. Adalberto Lélis Filho, por meio de edital de notificação de auditoria à peça 5, p. 7, publicado em 3/4/2006; edital de notificação de cobrança à peça 5, p. 23, publicado em 20/1/2017;
18.2. Antônio Carlos Ribeiro, por meio de ofício de auditoria para esclarecimentos/justificativas de 16/3/2006 (peça 5, p. 3) , entregue em 29/3/2006 (peça 6, p. 2) ; por edital de notificação de cobrança à peça 5, p. 27, publicado em 21/11/2016;
18.3. Alaíde Maria Miranda Saldanha, por meio de edital de notificação de auditoria à peça 5, p. 9, publicado em 6/4/2006; por ofício de cobrança de 9/9/2016 (peça 5, p. 19-20) , entregue em 7/10/2016 (peça 6, p. 4) .
19. Os demais responsáveis foram incluídos nesta TCE já na sua fase externa, não tendo sido notificados anteriormente das irregularidades a eles atribuídas. Apesar de haver decorrido mais de dez anos desde a ocorrência do fato gerador sem que tenham sido notificados esses responsáveis, considerando as evidências juntadas aos autos do recebimento dos referidos valores (cópias de extratos bancários e cheques) , entende-se ser conveniente o estabelecimento da responsabilidade solidária desses responsáveis com o Sr. Adalberto, cabendo-lhes demonstrar a efetiva ocorrência de eventual prejuízo ao exercício substancial do contraditório e da ampla defesa em eventuais alegações de defesa.
Valor de Constituição da TCE
20. Verifica-se, ainda, que o valor histórico do débito apurado (sem juros) é de R$ 1.796.017,75, o que permite deduzir que o seu valor atualizado até 1º/1/2017 seria superior ao limite mínimo de R$ 100.000,00, na forma estabelecida conforme os arts. 6º, inciso I, e 19 da IN/TCU 71/2012, modificada pela IN/TCU 76/2016. 
OUTROS PROCESSOS/DÉBITOS NOS SISTEMAS DO TCU COM OS MESMOS RESPONSÁVEIS
21.  Informa-se que foi encontrado um processo aberto no Tribunal com o responsável Adalberto Lélis Filho, como descrito a seguir, mas não foram encontrados processos em relação aos demais responsáveis (v. consultas, peça 70) :
Quadro 1
Responsável Processos
Adalberto Lélis Filho Processo 032.064/2011-0 (TCE, aberto) , irregularidades na aplicação do conv. n° UG257001/00001 - FNS/MS (processo original n° 25000.516063/2009-51) 
21.1. Apesar de ter sido verificada a existência de outro processo em desfavor de Adalberto Lélis Filho em tramitação nesta Casa (cf. Quadro 1 acima) , considera-se não ser conveniente o apensamento do presente processo àquele, tendo em vista que tal apensamento não atenderia a expectativa de racionalização administrativa, pois nenhum dos processos identificados alcança todos os responsáveis solidários do presente processo. Assim sendo, eventual apensamento só redundaria em um incremento de complexidade no desdobramento desses processos, com ampliação do rol de responsáveis solidários em relações diferentes de solidariedade por débitos diferentes.
22. A tomada de contas especial está, assim, devidamente constituída e em condição de ser instruída.
EXAME TÉCNICO
Do esgotamento da via administrativa do Ministério da Saúde para ressarcimento do dano
23.  Preliminarmente, oportuno consignar que, nos termos do art. 23, § 1º, do Decreto 7.827/2012, que regulamenta a Lei Complementar 141/2012, e item 9.3.5.2 do Acórdão 1072/2017-TCU-Plenário (Relator Min. Bruno Dantas) , foram esgotadas, na via administrativa de controle interno do Ministério da Saúde, as medidas para ressarcimento do dano, conforme notificações aos responsáveis constantes das peças 5 e 6, mencionadas no Relatório do Tomador de Contas Especial 87/2017, peça 13, p. 15-16.
24.  Entretanto, os responsáveis não apresentaram justificativas suficientes para elidir a irregularidade e não recolheram o montante devido aos cofres do Fundo Nacional de Saúde (FNS) .
Da validade das notificações:
25. Preliminarmente, cumpre tecer breves considerações sobre a forma como são realizadas as comunicações processuais no TCU. A esse respeito, destacam-se o art. 179, do Regimento Interno do TCU (Resolução 155, de 4/12/2002) e o art. 4º, inciso III, § 1º, da Resolução TCU 170, de 30 de junho de 2004, in verbis:
 (...) 
26. Bem se vê, portanto, que a validade da citação via postal não depende de que o aviso de recebimento seja assinado pelo próprio destinatário da comunicação, o que dispensa, no caso em tela, a entrega do AR em "mãos próprias". A exigência da norma é no sentido de o Tribunal verificar se a correspondência foi entregue no endereço correto, residindo aqui a necessidade de certeza inequívoca. 
27. Não é outra a orientação da jurisprudência do TCU, conforme se verifica dos julgados a seguir transcritos:
São válidas as comunicações processuais entregues, mediante carta registrada, no endereço correto do responsável, não havendo necessidade de que o recebimento seja feito por ele próprio (Acórdão 3648/2013-TCU-Segunda Câmara, Relator Min. José Jorge) ;
É prescindível a entrega pessoal das comunicações pelo TCU, razão pela qual não há necessidade de que o aviso de recebimento seja assinado pelo próprio destinatário. Entregando se a correspondência no endereço correto do destinatário, presume-se o recebimento da citação. (Acórdão 1019/2008-TCU-Plenário, Relator Min. Benjamin Zymler) ;
As comunicações do TCU, inclusive as citações, deverão ser realizadas mediante Aviso de Recebimento - AR, via Empresa Brasileira de Correios e Telégrafos, bastando para sua validade que se demonstre que a correspondência foi entregue no endereço correto. (Acórdão 1526/2007-TCU-Plenário, Relator Min. Aroldo Cedraz) .
28. A validade do critério de comunicação processual do TCU foi referendada pelo Supremo Tribunal Federal, nos termos do julgamento do MS-AgR 25.816/DF, por meio do qual se afirmou a desnecessidade da ciência pessoal do interessado, entendendo-se suficiente a comprovação da entrega do "AR" no endereço do destinatário:
Ementa: agravo regimental. Mandado de segurança. Desnecessidade de intimação pessoal das decisões do tribunal de contas da união. art. 179 do regimento interno do TCU. Intimação do ato impugnado por carta registrada, iniciado o prazo do art. 18 da lei nº 1.533/51 da data constante do aviso de recebimento. Decadência reconhecida. Agravo improvido.
O envio de carta registrada com aviso de recebimento está expressamente enumerado entre os meios de comunicação de que dispõe o Tribunal de Contas da União para proceder às suas intimações.
O inciso II do art. 179 do Regimento Interno do TCU é claro ao exigir apenas a comprovação da entrega no endereço do destinatário, bastando o aviso de recebimento simples. 
Da revelia dos responsáveis Adalberto Lélis Filho, Clínica de Senhoras de Irecê, Farmansil e TKM Comércio e Representações Ltda.
29. No caso vertente, a citação dos responsáveis Adalberto Lélis Filho, Clínica de Senhoras de Irecê, Farmansil e TKM Comércio e Representações Ltda. se deu em endereços provenientes de pesquisa de endereços realizada pelo TCU na base de dados da Receita Federal custodiada pelo TCU (peças 84, 107 e 108, respectivamente) . A citação ficou comprovada conforme detalhamento a seguir:
29.1. Adalberto Lélis Filho, ofício 898/2021 - Secex-TCE (peça 91) , origem no sistema da Receita Federal.
29.2. Clínica de Senhoras de Irecê, ofício 69062/2020 - Seproc (peça 94) , origem no sistema da Receita Federal.
29.3. Farmansil, Edital 1288/2021 - Seproc (peça 125) , realizada após três tentativas frustradas de citação via ofício ( v. peças 111, 121 e 124) .
29.4. TKM Comércio e Representações Ltda., ofício 32940/2020 - Seproc (peça 114) , origem no sistema da Receita Federal.
30. Nos processos do TCU, a revelia não leva à presunção de que seriam verdadeiras todas as imputações levantadas contra os responsáveis, diferentemente do que ocorre no processo civil, em que a revelia do réu opera a presunção da verdade dos fatos narrados pelo autor (Acórdão 1009/2018-TCU-Plenário, Relator Min. Bruno Dantas; 2369/2013 - TCU - Plenário, Relator Min. Benjamin Zymler e 2449/2013 - TCU - Plenário, Relator Min. Benjamin Zymler) . Dessa forma, a avaliação da responsabilidade do agente não pode prescindir da prova existente no processo ou para ele carreada.
31. Ao não apresentar sua defesa, os responsáveis deixaram de produzir prova da regular aplicação dos recursos sob sua responsabilidade, em afronta às normas que impõem aos gestores públicos a obrigação legal de, sempre que demandados pelos órgãos de controle, apresentar os documentos que demonstrem a correta utilização das verbas públicas, a exemplo do contido no art. 93 do Decreto-Lei 200/1967: "Quem quer que utilize dinheiros públicos terá de justificar seu bom e regular emprego na conformidade das leis, regulamentos e normas emanadas das autoridades administrativas competentes".
32. Mesmo as alegações de defesa não sendo apresentadas, considerando o princípio da verdade real que rege esta Corte, procurou-se buscar, em manifestações dos responsáveis na fase interna desta Tomada de Contas Especial, se havia algum argumento que pudesse ser aproveitado a seu favor, o que não ocorreu.
33. Em se tratando de processo em que partes interessadas não se manifestaram acerca das irregularidades imputadas, não há elementos para que se possa efetivamente aferir e reconhecer a ocorrência de boa-fé na conduta dos responsáveis, podendo este Tribunal, desde logo, proferir o julgamento de mérito pela irregularidade das contas, conforme os termos dos §§ 2º e 6º do art. 202 do Regimento Interno do TCU. (Acórdão 2064/2011-TCU-Primeira Câmara (relator Min. Ubiratan Aguiar) , 6.182/2011-TCU-1ª Câmara (relator Min. Weber de Oliveira) , 4.072/2010-TCU-1ª Câmara (Relator Min. Valmir Campelo) , 1.189/2009-TCU-1ª Câmara (Relator Min. Marcos Bemquerer) , 731/2008-TCU-Plenário (Relator Min. Aroldo Cedraz) .
34. Dessa forma, os responsáveis Adalberto Lélis Filho, Clínica de Senhoras de Irecê, Farmansil e TKM Comércio e Representações Ltda. devem ser considerado revéis, nos termos do art. 12, § 3º, da Lei 8.443/1992, devendo as contas serem julgadas irregulares, condenando-os ao débito apurado.
Da citação de Estado da Bahia, Clínica de Olhos São Paulo Eireli e Hospital de Atendimentos Médicos de Irecê Ltda.
35.  Estado da Bahia, Clínica de Olhos São Paulo Eireli e Hospital de Atendimentos Médicos de Irecê Ltda. tomaram ciência dos ofícios que lhes foram remetidos, conforme documentos constantes das peças 100, 99 e 97, respectivamente, tendo apresentado, intempestivamente, suas alegações de defesa, conforme documentação integrante das peças 112 a 118 (Estado da Bahia, tempestivamente) , 103 (Clínica de Olhos São Paulo Eireli, em 17/2/2021, intempestivamente) e 110 (Hospital de Atendimentos Médicos de Irecê Ltda., em 1º/3/2021, intempestivamente) , as quais serão analisadas em respeito aos princípios do formalismo moderado e da verdade material. 
Alegações de defesa do Estado da Bahia (peças 112 a 118) 
36. O Estado da Bahia foi citado em decorrência do recebimento de pagamentos, mediante cheques nominais emitidos em seu favor pela prefeitura municipal de Irecê/BA no período de abril a novembro/2001, por meio do Hospital Regional Dr. Mário Dourado Sobrinho (Hospital Regional de Irecê do Estado da Bahia) , CNPJ: 13.937.131/0040-58 (órgão público pertencente à estrutura da Secretaria da Saúde do Estado da Bahia e ser desprovido de personalidade jurídica própria) , feitos com recursos oriundos de recursos públicos federais do FNS repassados ao município de Irecê/BA, sem a comprovação da contraprestação do serviço por intermédio de documentos hábeis ou demonstração da regularidade da operação.
Argumentos apresentados
37. Preliminarmente, o Estado da Bahia, após transcrição de alguns trechos da instrução de citação, apresentou alegação de ilegitimidade passiva, considerando que a irregularidade descrita dizia respeito a não comprovação de boa e regular aplicação de recursos repassados ao Fundo de Saúde do município de Irecê/MA por falta de documentação comprobatória de despesas; assim, a responsabilidade de prestar contas caberia ao então gestor municipal da época, não havendo indícios de atuação irregular da administração pública estadual que não interviu nos repasses em questão (peça 112, p. 1-5) .
38. No que diz respeito ao mérito, após insistir que a irregularidade mencionada não diz respeito ao Estado da Bahia, pelos mesmos fundamentos antes apresentados, acrescenta que haveria cerceamento de defesa suscitar comprovação da regularidade de pagamentos recebidos há vinte anos atrás pelo Hospital Regional Dr. Mario Dourado Sobrinho, especialmente por entender caber ao município gestor dos recursos a guarda e a mantença em arquivo dos documentos comprovantes das despesas efetuadas correlatas (peça 112, p. 6-7) .
39. Por fim, oferece impugnação ao valor de R$ 3.220.341,80 sob o argumento que, em virtude do decurso do tempo em questão, a liquidação desse prejuízo financeiro seria obstada  (peça 112, p. 8) .
40. Conclui que o Estado da Bahia não é responsável pela prestação de contas dos recursos transferidos diretamente ao município de Irecê, que não haveria indícios de malversação ou desvio imputável ao estado da Bahia e que não haveria dano ou prejuízo financeiro passível de liquidação a ser indenizado, razões pelas quais pede o reconhecimento de sua ilegitimidade passiva para figurar como responsável no presente processo e o afastamento da imposição da obrigação de recolher a importância de R$ 3.220.341,80 por não ter sido demonstrado haver dano indenizável imputável ao estado da Bahia (peça 112, p. 8-9) .
41. Em complementação à suas alegações de defesa, juntou informações do CNPJ da Secretaria de Saúde do Estado da Bahia (peça 113) , cadastro CNES da Secretaria de Saúde do estado da Bahia (peça 114) , informações sobre valores aprovados da produção SUS do Hospital Regional Mario D. Sobrinho no período de 1996 a 2007, em especial 2001 (peças 115 e 117) , lista de procedimentos hospitalares do Sus, em 2001, do município de Irecê/BA (peça 116) e valor da produção ambulatorial, por mês, do Hospital Regional Mário Dourado Sobrinho em 2001 (peça 118) .
Análise
42. Em relação as alegações de ilegitimidade passiva (item 37) , há de se ressaltar que a irregularidade fundada na ausência de prestação de contas implicou em presunção de pagamento indevido ao estado da Bahia, conduta descrita na instrução de citação (peça 74, p. 24) , conduta que permitiu alcançar o estado da Bahia, por ter sido beneficiário de pagamento com recursos federais sem comprovação da regularidade da despesa, razão pela qual rejeita-se a alegação em comento.
43. No que diz respeito ao cerceamento de defesa em razão do decurso do prazo de vinte anos entre o momento das irregularidades e sua citação (item 38) , como já tratado no item 19 acima, há previsão de aplicabilidade do disposto no art. 6º, inciso II, c/c art. 19 da IN/TCU 71/2012, modificada pela IN/TCU 76/2016 ao caso, caso se evidenciasse tal cerceamento, o que se reconhece nas alegações em exame. Desse modo, tem-se configurado o prejuízo ao contraditório e à ampla defesa por ter havido transcurso de mais de dez anos desde o fato gerador até o ato de notificação do responsável em questão, como fundamento de impossibilidade de defesa por força maior, comprovadamente alheio à vontade do responsável, o que torna materialmente impossível o julgamento de mérito das contas, nos termos do art.  20  da Lei 8.443/1992 c/c o art. 211 do RI/TCU, cabendo a proposição de que suas contas sejam consideradas iliquidáveis por tais motivos.
44. Em relação à impossibilidade de liquidação do prejuízo em seu desfavor (item 39) , por ausência de fundamentação argumentativa e jurídica, não é acolhida tal alegação, pois uma vez reconhecida a existência do débito e do responsável, a sua liquidação em eventual desdobramento judicial não é obstada.
45. Nos termos acima expostos, rejeitam-se os pedidos de reconhecimento de ilegitimidade passiva do estado da Bahia e de impedimento de liquidação do prejuízo identificado, assim como de que não haveria indícios de malversação de recursos públicos, uma vez que há evidências de pagamentos recebidos sem comprovada a sua legitimidade.
46. Em que pese a rejeição dos pedidos, reconhece-se o comprometimento do seu direito à ampla defesa e contraditório, razão pela qual acolhe-se parcialmente suas alegações de defesa no sentido de considerar suas contas iliquidáveis pelas razões expostas no item 43 retro.
Alegações de defesa da Clínica de Olhos São Paulo Eireli (peça 103) 
47. A Sra. Clínica de Olhos São Paulo Eireli foi citada em decorrência do recebimento de pagamentos oriundos de recursos públicos federais sem a comprovação da contraprestação do serviço por meio de documentos hábeis no período de abril a dezembro/2001. 
Argumentos apresentados
48. Preliminarmente, após breve relato dos fatos que originaram a TCE, alegou que sua defesa era tempestiva, vista a prorrogação de prazo obtida perante o TCU, a suscitar o acolhimento dela (peça 103, p. 1-2) .
49. Em seguida, alega a prescrição da pretensão ressarcitória tendo em vista a posição adotada pelo Supremo Tribunal Federal no Recurso Extraordinário 636.886 (tema de repercussão geral 899) no sentido de ser prescritível a pretensão de ressarcimento ao erário fundada em decisão de Tribunal de Contas, a qual ocorreria em cinco anos, contado da data da ocorrência da irregularidade, podendo ser interrompida por ato que ordene a citação, uma vez que os fatos remontam ao ano de 2001 e que a defendente só foi notificada em 28/1/2021, vinte anos depois.
49.1. Em reforço, transcreve trechos da instrução de citação em que se indica que houve a prescrição punitiva por transcurso de mais de dez anos entre os fatos e o ato de ordenação da citação (peça 103, p. 3) .
49.2. Assim sendo, não haveria justificativas ou base legal para que atos praticados há mais de vinte anos fossem revistos, pois tal revisão constituiria afronta à segurança jurídica, considerando terem sido atingidos pela prescrição punitiva (peça 103, p. 3) .
50. Alega a defendente que lhe é impossível apresentar defesa técnica ampla dado o distanciamento temporal da ocorrência dos fatos que implicou em ausência de subsídio documental que amparasse suas alegações de defesa, considerando que não há obrigatoriedade de guarda nem de registros digitalizados após vinte anos, conforme indica o art. 6º da Lei 13.787/2018 por ela transcrita. Afirma que o serviço foi integralmente cumprido, o que teria justificado o pagamento recebido e que as irregularidades identificadas pela auditoria seriam de natureza formal, por culpa da administração municipal sem que houvesse conduta sua que justificasse a responsabilização pelo débito em comento (peça 103, p. 3-5) .
51. Com apoio em doutrina, a defendente repisa sua alegação de que não poderia ser responsabilizada pelo débito, por ter sido apenas uma prestadora de serviços, tendo os recursos sido geridos pelos prefeito. A existência de falhas formais não invalidaria os procedimentos feitos nem implicaria em desonestidade ou deslealdade da defendente, não havendo qualquer benefício indevido ou demonstração de dano ao erário, pois não haveria, nos autos, elementos de prova que atestassem a inexecução do contrato com a administração pública municipal nem teria a defendente concorrido para resultado danoso ao erário. Todos recursos teriam sido gastos na finalidade proposta, ainda que ausente a documentação de despesa (peça 103, p. 6) .
52. Ao final, pede o recebimento da defesa e seu provimento, no sentido de afastar qualquer responsabilização perante a presente tomada de contas especial por ter havido a prescrição punitiva e por ausência de indícios de seu locupletamento, assim como pede poder provar o alegado por todos os meios de prova admitidos em direito, em especial, com a juntada posterior de documentos (peça 103, p. 7) .
Análise
53. Em relação à recepção das alegações de defesa (item 48) , apesar de não se reconhecer a tempestividade em sua apresentação (v. item 35 acima) , em respeito aos princípios do formalismo moderado e da verdade material, elas são recebidas e serão examinadas.
54. No que diz respeito à ocorrência de prescrição da pretensão ressarcitória (itens 49 e 49.2) e da pretensão punitiva (item 49.1) , tem-se que essa última já havia sido reconhecida por ocasião da instrução de citação (peça 74, itens 31 e 32) . A prescrição da pretensão ressarcitória, por sua vez, em tese prevalente no TCU, não existiria, tendo em vista a excepcionalidade disposta no art. 37, § 5º, da Constituição da República.
54.1. Há de se ponderar, entretanto, que o Supremo Tribunal Federal - STF, no Recurso Extraordinário - RE 636.886, fixou a tese, com repercussão geral reconhecida, de que "é prescritível a pretensão de ressarcimento ao erário fundada em decisão de Tribunal de Contas" (Tema 899) . Em que pese o questionamento acerca da abrangência da tese ali firmada, no sentido de que se circunscreveria apenas ao processo de execução da condenação imposta pelo TCU (ou seja, inaplicável à pretensão de ressarcimento exercida no processo "conhecimento" da TCE) , verifica-se que o STF, por meio de decisões prolatadas pelas suas duas turmas, tem decidido de forma reiterada que se aplica o prazo prescricional de 5 anos previsto na Lei 9.873/1999 às pretensões sancionatória e ressarcitória a cargo do Tribunal de Contas da União. 
54.2. Seja por aplicação direta ou por analogia, a orientação sufragada é no sentido de que o prazo de 5 anos é compatível com a tese de que a ação e a execução prescrevem no mesmo prazo (Súmula 150 do STF) , bem como com o fato de que a Lei 9.873/1999 - que regulamenta o exercício de ação punitiva pela Administração Pública Federal, direta e indireta - regeria integralmente a prescrição no âmbito do TCU. Quanto a este último aspecto, o Ministro Luís Roberto Barroso, no voto exarado no julgamento do MS 32.201, embora tenha advertido que a atuação do TCU, em sua acepção clássica, não se qualifica como exercício do poder de polícia, ressaltou que a Lei 9.873/1999 assumiria vocação regulatória geral da prescrição do exercício da competência sancionadora da Administração Pública, sendo sua disciplina aplicável a qualquer ação punitiva da Administração Pública Federal, exceto àquelas esferas em que exista regulamentação específica. Ademais, em virtude da autonomia científica do Direito Administrativo, não haveria razão plausível para suprimir a omissão da Lei Orgânica do Tribunal de Contas da União, no tocante ao estabelecimento de um prazo prescricional próprio, valendo-se das normas de direito civil, e não das de direito administrativo.
54.3. Eis algumas ementas que evidenciam o entendimento predominante do STF:
Ementa: AGRAVO REGIMENTAL EM MANDADO DE SEGURANÇA. TOMADA DE CONTAS ESPECIAL. TRIBUNAL DE CONTAS DA UNIÃO. CONDENAÇÃO A RESSARCIMENTO AO ERÁRIO. PRESCRIÇÃO. MARCO INTERRUPTIVO. ART. 2°, II, DA LEI 9.873/1999. ATO INEQUÍVOCO DE APURAÇÃO DO FATO. DISCUSSÃO. DIREITO LÍQUIDO E CERTO. DEMONSTRAÇÃO. INOCORRÊNCIA. SUBSISTÊNCIA DA DECISÃO AGRAVADA. AGRAVO A QUE SE NEGA PROVIMENTO. I - As razões do agravo regimental são inaptas para desconstituir os fundamentos da decisão agravada, que, por isso, se mantêm hígidos. II - Aplicando-se a regulamentação da Lei 9.873/1999 ao caso concreto, observa-se que a pretensão sancionatória do TCU, em relação aos atos praticados pelo impetrante, levando-se em consideração a ocorrência de 5 causas interruptivas da prescrição, não teria sido fulminada pelo decurso do tempo. III - A pretensão do recorrente, fundada na discussão sobre os fatos apontados como marcos interruptivos da prescrição da pretensão punitiva da Administração Pública, refoge aos estreitos limites do mandamus, ante a ausência de liquidez e certeza do direito pleiteado. IV - Agravo regimental a que se nega provimento. MS 36067 ED-AgR. Órgão julgador: Segunda Turma. Relator (a) : Min. RICARDO LEWANDOWSKI. Julgamento: 18/10/2019
Ementa: AGRAVO REGIMENTAL EM RECLAMAÇÃO. TRIBUNAL DE CONTAS DA UNIÃO. TOMADA DE CONTA ESPECIAL. PRESCRIÇÃO DA PRETENSÃO PUNITIVA. RECONHECIDA EM DECISÃO DO SUPREMO TRIBUNAL FEDERAL. PRESCRITIBILIDADE DO RESSARCIMENTO AO ERÁRIO FUNDADA EM DECISÃO DE TRIBUNAL DE CONTAS. AÇÃO DE IMPROBIDADE ADMINISTRATIVA COM PEDIDO DE RESSARCIMENTO JÁ EM CURSO. AGRAVO REGIMENTAL A QUE SE NEGA PROVIMENTO. I - O acórdão do TCU determinou a formação de processo administrativo para avaliarem, efetivamente, a eventual responsabilização do agravado para o ressarcimento do dano ao erário, contrariando, assim, autoridade desta Corte no MS 35.512/DF, uma vez que houve a concessão da segurança para declarar a ocorrência da prescrição da pretensão punitiva do TCU em relação às infrações imputadas a ele, destacando-se que a União poderia perseguir os valores referentes ao ressarcimento dos danos na esfera judicial. II - Agravo regimental a que se nega provimento. (Rcl 39497 AgR. Órgão julgador: Segunda Turma. Relator (a) : Min. RICARDO LEWANDOWSKI. Julgamento: 10/10/2020) 
Ementa: MANDADO DE SEGURANÇA. DIREITO ADMINISTRATIVO. TRIBUNAL DE CONTAS DA UNIÃO. SERVIDOR DA SECRETARIA DE SAÚDE DO ESTADO DO ACRE. FISCALIZAÇÃO OMISSA E DEFICIENTE NA EXECUÇÃO DE DOIS CONVÊNIOS FIRMADOS ENTRE A SECRETARIA ESTADUAL E O MINISTÉRIO DA SAÚDE. APLICAÇÃO DE MULTA. ARTS. 28, II, E 58, II, DA LEI 8.443/1992. ART. 268, II, DO REGIMENTO INTERNO DO TCU. PRESCRIÇÃO DA PRETENSÃO SANCIONATÓRIA. OCORRÊNCIA. APLICAÇÃO DA LEI 9.873/1999. PRECEDENTES DESTE STF. MEDIDA LIMINAR DEFERIDA E RATIFICADA NO EXAME DE MÉRITO. SEGURANÇA CONCEDIDA PARA AFASTAR A MULTA APLICADA. 1. A prescrição da pretensão punitiva do TCU é regulada pela Lei 9.873/1999, descabendo a aplicação do prazo decenal previsto na legislação civil (art. 205 do Código Civil) . Ao revés, incide o prazo quinquenal previsto na Lei 9.873/1999 (MS 32201, Rel. Min. Roberto Barroso, PRIMEIRA TURMA, DJe 7/8/2017; MS 35.512-AgR, Rel. Min. Ricardo Lewandowski, SEGUNDA TURMA, DJe 21/6/2019) . 2. In casu, na linha do parecer apresentado pelo Ministério Público Federal e da decisão liminar de minha lavra, é inequívoca a superação do prazo prescricional quinquenal. Os ilícitos apontados pela Corte de Contas ocorreram em julho de 2006, tendo o processo de auditoria sido instaurado em 9/10/2006. A ordem de citação do responsável para a audiência, por sua vez, ocorreu em 25/6/2007. Entretanto, a decisão condenatória recorrível foi exarada somente em 31/5/2016, data da prolação do Acórdão 3513/2016-TCU-Primeira Câmara. 3. Ex positis, CONCEDO A SEGURANÇA unicamente para afastar a sanção de multa aplicada ao impetrante, nos autos da Tomada de Contas Processo 023.288/2006-0, máxime da ocorrência de prescrição da pretensão punitiva do Tribunal de Contas da União. MS 35940. (Órgão julgador: Primeira Turma. Relator (a) : Min. LUIZ FUX. Julgamento: 16/06/2020) .
54.3.1. Essa orientação também foi seguida nas seguintes decisões monocráticas: MS 36.127-MC/DF e MS 35.940-MC/DF, Rel. Min. Luiz Fux; MS 35.294, MS 35.539/DF e MS 35.971-TP/DF, Rel. Min. Marco Aurélio; MS 34.256 MC/DF, MS 36.054-MC e MS 36.067-MC/DF, Rel. Min. Ricardo Lewandowski.
54.4. O Supremo Tribunal Federal igualmente tem se pronunciado no sentido de reconhecer não só a aplicação da prescrição quinquenal com fulcro na interpretação da Lei 9.873/1999, mas também a incidência dos marcos interruptivos do prazo prescricional consignados na referida lei, tantas vezes quanto presentes os suportes fáticos (MS 32201, Relator: Min. Roberto Barroso) , entendimento que também foi adotado nas seguintes decisões monocráticas: MS 36.054, MS 34.256-MC, MS 35.512 e MS 36.067-MC, todos de relatoria do Min. Ricardo Lewandowski; MS 35.294, MS 35.539 e MS 35.971-TP, todos de relatoria do Min. Marco Aurélio; MS 32.201, Rel. Min. Roberto Barroso, e MS 36.127-MC e MS 35.940-MC, Min. Luiz Fux.
54.5. Em relação ao termo inicial da contagem do prazo prescricional, o "caput" do art. 1º da Lei 9.873/1999 oferece solução que não destoa do modelo adotado pelo TCU no incidente de uniformização de jurisprudência, em que se examinou a prescrição da pretensão punitiva, nos termos do Acórdão 1441/2016-TCU-Plenário (Rel. Min. Benjamin Zymler) , com a adição da particularidade de explicitar o caso de infrações permanentes ou continuadas:
a) Regra geral: "data da prática do ato" (o que equivale a "ocorrência da irregularidade sancionada") ;
b) Regra especial: "no caso de infração permanente ou continuada, do dia em que tiver cessado".
54.6. A Lei 9.873/1999, no art. 2º, estabelece as causas interruptivas da prescrição punitiva, consoante abaixo transcrito, já na redação conferida pela Lei 11.941/2009:
 (...) 
54.7. O quadro a seguir indica alguns eventos processuais, ocorridos no curso de uma TCE (fase interna e externa) - instaurada em razão de irregularidades na aplicação de recursos da União transferidos a entes subnacionais - que poderiam ser enquadrados nas causas de interrupção da prescrição acima apontadas, sem prejuízo, é claro, de outras ocorrências fáticas elegíveis como marco interruptivo, a depender da forma de proceder de cada entidade ou órgão tomador de contas:
Quadro 2
I - pela notificação ou citação do indiciado ou acusado, inclusive por meio de edital; (i) notificação no âmbito do procedimento administrativo de ressarcimento previamente à instauração da TCE;
 (ii) notificação efetuada pelo órgão tomador de contas acerca da instauração da TCE;
 (iii) ato que ordenar a citação efetuada pelo TCU.
*Data da ciência da notificação ou citação pelos responsáveis ou de publicação do edital no DOU.
II - por qualquer ato inequívoco, que importe apuração do fato;
* procedimento que evidencie a apuração dos fatos irregulares, com o objetivo quantificar o dano e identificar possíveis responsáveis. (i) relatório de sindicância ou PAD;
 (ii) relatório de apuração de irregularidades referente ao processo administrativo prévio à instauração da TCE;
 (iii) relatórios de fiscalização, pareceres, despachos, informações e memorandos relacionados à apuração dos fatos irregulares;
 (iv) relatório do tomador de contas;
 (v) relatório do controle interno; 
 (vi) termo de instauração ou designação de instauração da TCE;
 (vii) autuação da TCE no TCU; entre outras causas.
*Há quem inclua nesse grupo diligências que comprovam providências do responsável sobre as irregularidades investigadas.
III - pela decisão condenatória recorrível. (i) Verifica-se apenas no âmbito do TCU com a data da prolação do acórdão condenatório recorrível.
IV - por qualquer ato inequívoco que importe em manifestação expressa de tentativa de solução conciliatória no âmbito interno da administração pública federal.
 (i) pedido de parcelamento;
 (ii) pagamento parcial do débito;
 (iii) qualquer manifestação do responsável que demonstre claramente a sua intenção de recolher o débito.
54.8. Bem se vê, portanto, que haveria uma multiplicidade de causas de interrupção da prescrição, conforme se depreende do art. 2º da Lei 9.873/1999. Tal exegese encontra respaldo em precedentes do STF, a exemplo do que se decidiu no julgamento do MS 36067 (Rel. Min. Ricardo Lewandowski) , com destaque para trecho do voto em que o Relator reconhece cinco causas de interrupção da prescrição, in verbis:
 (...) Assim, faz-se necessário levar em consideração que, apesar de os fatos objeto da apuração conduzida pela Corte de Contas remontarem aos anos de 1999 e 2000, período no qual o impetrante era Secretário de Saúde municipal, o Tribunal de Contas da União deu prosseguimento à tomada de contas especial por ter constatado a ocorrência de 5 causas interruptivas da prescrição, a saber: a) relatório de auditoria em conjunto realizada pelo Denasus e pela Secretaria Federal de Controle, lavrado em 06/07/2001, sendo este, certamente, um ato inequívoco que importou a apuração do fato (art. 2º, II, da Lei n. 9.873/1999) ; b) instauração de Tomada de Contas Especial pelo FNS, ocorrida em 05/10/2005, sendo este também, certamente, um ato inequívoco que importou a apuração do fato (art. 2º, II, da Lei n. 9.873/1999) ; c) a autuação da presente Tomada de Contas Especial no âmbito do Tribunal de Contas da União, ocorrida em 12/08/2008, sendo este também, certamente, um ato inequívoco que importou a apuração do fato (art. 2º, II, da Lei n. 9.873/1999) ; d) o ato que ordenou a citação do responsável, ora impetrante, ocorrida em 12/07/2010 (art. 2º, I, da Lei n. 9.873/1999) ; e e) o exercício do poder punitivo ocorrido em 20/06/2012, data da prolação do Acórdão 1563/2012-TCU-Plenário (art. 2º, III, da Lei n. 9.873/1999) .
54.9. No caso concreto, portanto, tendo como parâmetro a tese firmada pelo STF, no RE 636.886, no sentido de que ambas pretensões do TCU (sancionatória e ressarcitória) sujeitam-se ao prazo prescricional de 5 anos previsto na Lei 9.873/1999, considerando, ainda, o sistema prescricional delineado na citada lei, inclusive as causas de suspensão e de interrupção da prescrição, tem-se os seguintes eventos processuais:
 a) "Datas das práticas dos atos" (termo inicial para contagem dos prazos prescricionais) : 5/12/2001, data do último pagamento feito à entidade em comento (peça 9) ;
 b) Relatório Completo do Tomador de Contas 87/2017, de 27/6/2017 (peça 13) ;
 c) Data de autuação da tomada de contas especial pela SecexTCE: 17/8/2017;
 d) Despacho do titular da SecexTCE autorizando a realização das citações propostas: 24/11/2020 (peça 76) .
54.10. Analisando-se a sequência de eventos processuais enumerados no item anterior, os quais teriam o condão de interromper a prescrição da ação punitiva desta Corte no entender do STF, observa-se que teria transcorrido o prazo prescricional de 5 (cinco) anos entre a ocorrência dos fatos e o primeiro evento processual interruptivo. Assim, levando-se em consideração o entendimento do STF, teria ocorrido a prescrição da pretensão sancionatória e ressarcitória a cargo do TCU.
54.11. Em relação à prescrição do dano ao erário, por outro lado, é de se ressaltar que no recente julgamento, pelo STF, do RE 636.886 (tema 899 da repercussão geral) , a decisão do ainda não transitou em julgado e se encontra na fase de apreciação de embargos de declaração opostos pela Advocacia-Geral da União. 
54.12. Além disso, caso concreto tratado no RE 636.886 (tema 899 da repercussão geral) diz respeito à fase de execução judicial de deliberação do Tribunal de Contas, tanto assim que, para deslindá-lo, foi necessária a aplicação da Lei 6.830/1980, a Lei de Execuções Fiscais, diploma legal evidentemente inaplicável à fase que antecede a formação do título executivo extrajudicial, caracterizada pela atuação do órgão de controle externo até a prolação do acórdão.
54.13. Considerando que o TCU ainda não se pronunciou sobre os efeitos do julgamento de mérito da referida decisão do STF em relação às pretensões de ressarcimento ao erário veiculadas por meio dos processos de tomada de contas especiais, por cautela, deve-se adotar a orientação da Corte de Contas, na pendência de julgamento do RE 636.886, mesmo reconhecida sua repercussão geral, no sentido de que a matéria ali tratada alcançaria tão somente a fase judicial de cobrança do título extrajudicial, não atingindo os processos de controle externo, mantendo-se  a interpretação adotada pela Corte Suprema, em 2008, no Mandado de Segurança - MS 26.210, oportunidade em que foi fixada tese da imprescritibilidade das ações de ressarcimento ao erário:
A suspensão pelo STF das demandas nas quais esteja em questão a prescritibilidade da pretensão de ressarcimento ao erário com base em decisão de tribunal de contas (RE 636.886/STF) alcança tão somente a fase judicial de cobrança do título extrajudicial, não atingindo os processos de controle externo em trâmite. Até julgamento definitivo em contrário pelo STF, permanece o entendimento do TCU acerca da imprescritibilidade das pretensões de ressarcimento decorrentes de tomadas de contas especiais. (Acórdão 1267/2019-TCU-Plenário, Relator: Min. AROLDO CEDRAZ) 
A suspensão pelo STF das demandas nas quais esteja em questão a prescritibilidade da pretensão de ressarcimento ao erário com base em decisão de tribunal de contas (RE 636.886/STF) alcança tão somente a fase judicial de cobrança do título extrajudicial, não atingindo os processos de controle externo em trâmite. Até julgamento definitivo em contrário pelo STF, permanecem imprescritíveis as pretensões de ressarcimento decorrentes de tomadas de contas especiais. (Acórdão 7930/2018-TCU-Segunda Câmara, Relatora: Min. ANA ARRAES) .
54.14. Por outro lado, especificamente no que tange à prescrição da pretensão punitiva, verifica-se que o Acórdão 1441/2016-TCU-Plenário, Relator Ministro Benjamin Zymler, que uniformizou a jurisprudência acerca dessa questão, subordinou tal prescrição ao prazo prescricional geral indicado no art. 205, do Código Civil, que é de dez anos, contado da data de ocorrência da irregularidade sancionada, nos termos do art. 189, do Código Civil, sendo este prazo interrompido pelo ato que ordenar a citação, a audiência ou a oitiva do responsável.
54.15. No caso em exame, ocorreu a prescrição da pretensão punitiva, uma vez que a irregularidade sancionada ocorreu em 2001 e o ato de ordenação da citação ocorreu em 2020.
54.16. Portanto, diferente do entendimento esposado pela responsável, configurou-se a prescrição apenas quanto à competência sancionatória deste Tribunal, não se aplicando em relação ao ressarcimento dos danos ao erário.
55. No que concerne à alegação de cerceamento de defesa (item 50) , dados os mesmos fundamentos, aplica-se aqui a análise exposta no item 43 acima, para considerar iliquidáveis as contas da entidade em comento.
56. Quanto à impossibilidade de responsabilizar a defendente por irregularidades cometidas por agente da administração pública (item 51) , tal possibilidade está prevista em lei (art. 16, § 2º, alínea "b" da Lei 8.443, de 16 de julho de 1992) , inclusive por se evidenciar nos autos que a defendente teria sido beneficiária de pagamentos cuja legitimidade não foi comprovada, não bastando a alegação de que cumpriu o contratado, à míngua da documentação pertinente.
57. Nos termos acima expostos, recebe-se as alegações de defesa apresentadas, reconhece-se a ocorrência da prescrição punitiva, mas não se reconhece a ausência de indícios de locupletamento, dada a evidência do benefício decorrente de pagamento sem a devida comprovação de sua regularidade. Ainda, esgotou-se nesta fase a oportunidade de juntada de novas evidências, cabendo à defendente fazê-lo em outra oportunidade em que a outorga do exercício da ampla defesa e do contraditório seja obrigatório. 
58. Ainda que os pedidos tenham sido rejeitados, reconhece-se o comprometimento do seu direito à ampla defesa e contraditório, razão pela qual acolhe-se parcialmente suas alegações de defesa no sentido de considerar suas contas iliquidáveis pelas razões expostas no item 56 acima.
Alegações de defesa do Hospital de Atendimentos Médicos de Irecê Ltda. (peça 110) 
59. O Hospital de Atendimentos Médicos de Irecê Ltda. foi citado em decorrência do recebimento de pagamentos oriundos de recursos públicos federais sem a comprovação da contraprestação do serviço por meio de documentos hábeis no período de abril a novembro/2001.
Argumentos apresentados
60. Após breve exposição sobre as razões de sua citação, o defendente, preliminarmente, alega a ocorrência de prescrição da pretensão de ressarcimento ao erário fundada em decisão do TCU devido ao lapso temporal de dezenove anos entre a data das ocorrências e sua citação em 28/1/2021, invocando a aplicação do prazo prescricional de cinco anos previsto nas leis 8.112/1990 (ação disciplinar) , 9.873/1999 (ação punitiva) , 9.847/1999 (sanções administrativas) , 5.172/1966 (direito da fazenda pública de constituir crédito tributário) , 9.784/1999 (anulação de atos administrativos) e 12.846/2013 (infrações da lei anticorrupção) e entendimento do STF decorrente do julgamento do RE 636.886 (Tema 899) sobre a prescritibilidade da pretensão de ressarcimento ao erário fundada em decisão de tribunal de contas. Ademais, mesmo o prazo prescricional de dez anos do art. 205 do Código Civil foi excedido (peça 110, p. 1-7) .
61. Quanto aos serviços prestados ao município de Irecê/BA em 2001, alega que foram devidamente prestados e pagos, não havendo indícios, nos autos, de que tenha incorrido em algum ilícito, sendo descabida a sua inclusão como corresponsável por dano ao erário pois recebeu os valores aos quais fazia jus. Em virtude do tempo decorrido, a defendente, porém, não detém mais os documentos/notas fiscais que comprovariam a prestação de tais serviços, considerando, inclusive, que os arts. 173 e 195 do Código Tributário Nacional prevê a guarda de documentos de serviços prestados por, no máximo, cinco anos, inexistindo mais obrigação de exibi-los, como indica jurisprudência sobre o assunto que junta (peça 110, p. 8-10) .
62. Alega, ainda, o defendente, cerceamento de defesa, dada a impossibilidade de produzir provas que demonstrem a prestação dos serviços em comento, dado o tempo decorrido, tendo tais provas já perecido, o que prejudicou uma defesa ampla e específica, violando suas garantias fundamentais de ampla defesa e contraditório (peça 110, p. 10-11) .
63. Enfim, requer o acatamento das preliminar de prescrição da pretensão de ressarcimento ao erário pelo TCU e a exclusão de sua corresponsabilidade por cometimento de suposto ilícito, por ausência de qualquer indício de ilegalidade (peça 110, p. 12) .
Análise
64. Sobre a alegação de prescrição da pretensão de ressarcimento do dano (item 60) , aplicam-se aqui as considerações feitas ao longos dos itens 54 e subitens para rejeitar referidas justificativas.
65. No que diz respeito ao cerceamento de defesa em razão do decurso do prazo de vinte anos da ocorrência até sua citação (itens 61 e 62) , tem-se aqui a aplicabilidade da análise feita no item 43, para considerar as contas do defendente iliquidáveis.
66. Nos termos acima expostos, não se pode acolher os pedidos de prescrição da pretensão de ressarcimento ao erário pelos motivos expostos  (v. item 64) nem excluir sua corresponsabilidade por cometimento de suposto ilícito, pois há indício de ilegalidade por ter havido pagamento sem que se comprovasse sua legalidade e legitimidade; cabe, entretanto, reconhece-se o comprometimento do seu direito à ampla defesa e contraditório, razão pela qual acolhe-se parcialmente suas alegações de defesa no sentido de considerar suas contas iliquidáveis pelas razões expostas no item 65 acima.
67. O cerceamento de defesa em razão do decurso do prazo de vinte anos da ocorrência até sua citação tratado no item 65 tem caráter de ordem geral neste caso concreto, considerando, inclusive, a expiração do prazo para exigência de guarda de documentos, como tratado no item 50 acima. Desse modo, entende-se que a análise feita no item 43 tem também aplicabilidade ao caso das empresas revéis Clisei - Clínica de Senhoras de Irecê Ltda. (CNPJ: 13.899.422/0001-92) , Farmansil (W. E. Comércio, Importação e Representação Ltda.) (CNPJ: 01.691.592/0002-89) e TKM Comércio e Representações Ltda. (CNPJ: 01.579.519/0001-39) , de forma a  considerar-se que as contas delas também sejam consideradas iliquidáveis como proposto no citado item 65.
Individualização das Condutas
68.  Apesar de o tomador de contas haver incluído Antônio Carlos Ribeiro e Alaíde Maria Miranda Saldanha como responsáveis neste processo, após análise realizada sobre a documentação acostada aos autos, conclui-se que suas responsabilidades devem ser excluídas, uma vez que não há evidências de que tenham tido participação na irregularidade aqui verificada (v. v. instrução à peça 74, itens 24 a 28) .
69. Considerando o ilícito acima identificado, a imputação de responsabilidade atende aos pressupostos estabelecidos na jurisprudência desta Corte de Contas. Com efeito, há elementos para individualizar as condutas, o nexo de causalidade entre estas e as irregularidades geradoras do dano e está caracterizada a atuação culposa dos responsáveis Adalberto Lélis Filho, Clínica de Olhos São Paulo Ltda., Clínica de Senhoras de Irecê (CLISEI) , Farmansil, Hospital de Atendimentos Médicos de Irecê Ltda. (AMI) , Hospital Regional Dr. Mário Dourado Sobrinho (Hospital Regional de Irecê do Estado da Bahia) e TKM Comércio e Representações Ltda., conforme matriz de responsabilização (v. Apêndice I desta instrução) .
70. Por outro lado, devido as conclusões das análises das defesas apresentadas, propõe-se que as contas do Estado da Bahia, da Clínica de Olhos São Paulo Ltda., e do Hospital de Atendimentos Médicos de Irecê Ltda. (HAMI) sejam consideradas iliquidáveis (v. itens 46, 58, e 66) acolhendo parcialmente as alegações de defesa por eles apresentadas, e que essas mesmas conclusões de considerar as contas iliquidáveis sejam estendidas às responsáveis revéis Clisei   Clínica de Senhoras de Irecê Ltda., Farmansil (W. E. Comércio, Importação e Representação Ltda.) e TKM Comércio e Representações Ltda., pelo mesmo fundamento do longo decurso do tempo entre a ocorrência dos fatos e a citações desses responsáveis (v. item 67) .
Verificação do Prazo de Prescrição da Pretensão Punitiva
71. A pretensão punitiva do TCU, conforme Acórdão 1441/2016-TCU-Plenário, Relator: Benjamin Zymler, que uniformizou a jurisprudência acerca dessa questão, subordina-se ao prazo geral de prescrição indicado no art. 205 do Código Civil, que é de dez anos, contado da data de ocorrência da irregularidade sancionada, nos termos do art. 189 do Código Civil, sendo este prazo interrompido pelo ato que ordenar a citação, a audiência ou a oitiva dos responsáveis.
71.1. No caso em exame, ocorreu a prescrição, uma vez que a irregularidade sancionada ocorreu até 27/12/2001 e o ato de ordenação da citação ainda não ocorreu até 9/11/2020.
CONCLUSÃO
72. Diante do entendimento pela exclusão dos responsáveis (v. item 67 desta instrução) e em face da análise promovida na seção "Exame Técnico", verifica-se que os responsáveis Adalberto Lélis Filho, Clínica de Senhoras de Irecê (CLISEI) , Farmansil e TKM Comércio e Representações Ltda., não lograram comprovar a boa e regular aplicação dos recursos, instados a se manifestar, optaram pelo silêncio, configurando a revelia, nos termos do § 3º, do art. 12, da Lei 8.443/1992. Ademais, inexistem nos autos elementos que demonstrem a boa-fé dos responsáveis ou a ocorrência de outras excludentes de culpabilidade.
73. Quanto aos responsáveis Estado da Bahia, da Clínica de Olhos São Paulo Ltda., e do Hospital de Atendimentos Médicos de Irecê Ltda. (HAMI) foram acolhidas parcialmente suas alegações de defesa implicando, no caso, em proposição de que suas contas sejam consideradas iliquidáveis (v. item 69) .
74. Aproveita-se a análise que concluiu pela proposição de contas iliquidáveis às responsáveis Clisei   Clínica de Senhoras de Irecê Ltda., Farmansil (W. E. Comércio, Importação e Representação Ltda.) e TKM Comércio e Representações Ltda. (v. item 70) .
75. A jurisprudência pacífica nesta Corte é no sentido da imprescritibilidade das ações de ressarcimento ao erário (Súmula TCU 282) . Dessa forma, identificado dano ao erário, deve se instaurar e julgar o processo de tomada de contas especial para responsabilizar seus agentes causadores, respeitando o direito ao contraditório e à ampla defesa, independentemente de quando ocorreram os atos impugnados.
76. Verifica-se também que houve a prescrição da pretensão punitiva, conforme análise já realizada.
77. Tendo em vista que não constam dos autos elementos que permitam reconhecer a boa-fé do responsável Adalberto Lélis Filho, sugere-se que as suas contas sejam julgadas irregulares, nos termos do art. 202, § 6º, do Regimento Interno do TCU, com a imputação do débito atualizado monetariamente e acrescido de juros de mora, nos termos do art. 202, § 1º do Regimento Interno do TCU, descontado o valor eventualmente recolhido, com a aplicação da multa prevista no art. 57 da Lei 8.443/1992.
78. Ainda, considerando que por ocasião do exame das questões que ensejaram a instauração da presente tomada de contas especial, restou configurada a existência de força maior, comprovadamente alheio à vontade do responsável, o que torna materialmente impossível o julgamento de mérito das contas, nos termos do art.  20  da Lei 8.443/1992 c/c o art. 211 do RI/TCU, cabe propor, desde já, que as contas dos responsáveis do Estado da Bahia, da Clínica de Olhos São Paulo Ltda., do Hospital de Atendimentos Médicos de Irecê Ltda. (HAMI) , de Clisei   Clínica de Senhoras de Irecê Ltda., de Farmansil (W. E. Comércio, Importação e Representação Ltda.) e de TKM Comércio e Representações Ltda. sejam consideradas iliquidáveis, determinando-se o seu trancamento e o consequente arquivamento do processo em relação a eles, com fulcro no art. 21 da Lei 8.443/1992 c/c o § 1º do art. 211 do RI/TCU (itens 46, 58, 66 e 67) .
PROPOSTA DE ENCAMINHAMENTO
79. Diante do exposto, submetemos os autos à consideração superior, propondo, ao Tribunal:
a) considerar revéis os responsáveis Adalberto Lélis Filho (CPF: XXX.010.361-XX) , Clisei - Clínica de Senhoras de Irecê Ltda. (CNPJ: 13.899.422/0001-92) , Farmansil - W. E. Comércio, Importação e Representação Ltda. (CNPJ: 01.691.592/0002-89) e TKM Comércio e Representações Ltda. (CNPJ: 01.579.519/0001-39) , para todos os efeitos, dando-se prosseguimento ao processo, com fulcro no art. 12, § 3º, da Lei 8.443/1992;
b) excluir, da relação processual, os responsáveis Antônio Carlos Ribeiro (CPF: XXX.868.695-XX) e Alaíde Maria Miranda Saldanha (CPF: XXX.885.285-XX) ;
c) considerar iliquidáveis as contas do Estado da Bahia (CNPJ 13.937.032/0001-60) , da Clínica de Olhos São Paulo Ltda. (Eireli) (CNPJ: 34.258.665/0001-11) , do Hospital de Atendimentos Médicos de Irecê Ltda. (HAMI) (CNPJ: 14.137.673/0001-00) , da Clisei - Clínica de Senhoras de Irecê Ltda. (CNPJ: 13.899.422/0001-92) , da Farmansil (W. E. Comércio, Importação e Representação Ltda.) (CNPJ: 01.691.592/0002-89) e da TKM Comércio e Representações Ltda. (CNPJ: 01.579.519/0001-39) , e ordenar seu trancamento e o consequente arquivamento do processo, nos termos dos arts. 1º, inciso I, 20 e 21, da Lei 8.443/1992, c/c com os arts. 169, inciso III, e 211, caput e §1º, do RI/TCU;
d) julgar irregulares, nos termos dos arts. 1º, inciso I, 16, inciso III, alíneas "b" e "c", da Lei 8.443/1992, c/c os arts. 19 e 23, inciso III, da mesma Lei, as contas do responsável Adalberto Lélis Filho (CPF: XXX.010.361-XX) , condenando-o ao pagamento das importâncias a seguir especificadas, atualizadas monetariamente e acrescidas dos juros de mora, calculadas a partir das datas discriminadas até a data da efetiva quitação do débito, fixando-lhe o prazo de quinze dias, para que comprove, perante o Tribunal, o recolhimento das referidas quantias aos cofres do Fundo Nacional de Saúde, nos termos do art. 23, inciso III, alínea "a", da citada lei, c/c o art. 214, inciso III, alínea "a", do Regimento Interno do TCU.  
 Débitos relacionados ao responsável Adalberto Lélis Filho:
Data da Ocorrência Valor Histórico (R$) 
 (...) 
Valor atualizado do débito (com juros) em 9/8/2022: R$ 14.510.478,69 (peça 129) .
e) autorizar, desde logo, a cobrança judicial das dívidas, caso não atendidas as notificações, na forma do disposto no art. 28, inciso II, da Lei 8.443/1992;
f)  autorizar também, desde logo, se requerido, com fundamento no art. 26, da Lei 8.443, de 1992, c/c o art. 217, §§ 1º e 2º do Regimento Interno do TCU, o parcelamento da (s) dívida (s) em até 36 parcelas, incidindo, sobre cada parcela, corrigida monetariamente, os correspondentes acréscimos legais, fixando-lhe o prazo de quinze dias, a contar do recebimento da notificação, para comprovar, perante o Tribunal, o recolhimento da primeira parcela, e de trinta dias, a contar da parcela anterior, para comprovar os recolhimentos das demais parcelas, devendo incidir, sobre cada valor mensal, atualizado monetariamente, os juros de mora devidos, no caso do débito, na forma prevista na legislação em vigor, alertando os responsáveis de que a falta de comprovação do recolhimento de qualquer parcela importará o vencimento antecipado do saldo devedor, nos termos do § 2º do art. 217 do Regimento Interno deste Tribunal; 
g)  enviar cópia do Acórdão a ser prolatado à Procuradoria da República no Estado da Bahia, nos termos do § 3º do art. 16 da Lei 8.443/1992, c/c o § 7º do art. 209 do Regimento Interno do TCU, para adoção das medidas cabíveis;
h)  enviar cópia do Acórdão que vier a ser proferido ao Fundo Nacional de Saúde e ao responsável, para ciência;
i)  informar à Procuradoria da República no Estado da Bahia, ao Fundo Nacional de Saúde e ao responsável que a presente deliberação, acompanhada do Relatório e do Voto que a fundamenta, está disponível para a consulta no endereço www.tcu.gov.br/acordaos, além de esclarecer que, caso requerido, o TCU poderá fornecer sem custos as correspondentes cópias, de forma impressa; 
j)  informar à Procuradoria da República no Estado da Bahia que, nos termos do parágrafo único do art. 62 da Resolução TCU 259/2014, os procuradores e membros do Ministério Público credenciados nesta Corte podem acessar os presentes autos de forma eletrônica e automática, ressalvados apenas os casos de eventuais peças classificadas como sigilosas, as quais requerem solicitação formal.
O MP/TCU, representado pelo subprocurador-geral Lucas Rocha Furtado, em sua manifestação regimental concordou com o encaminhamento proposto pela unidade instrutiva[footnoteRef:3]. [3:  Peça 133.] 
É o relatório.

Anna Carolina Barreto de Souza (39.372/OAB-BA) e Rosembergue Fenelon Meira Cordeiro (12.994/OAB-BA), representando Hospital de Atendimentos Médicos de Irecê Ltda; Leo Victor Dourado Torres Barreto (35491/OAB-BA) e Murilo Barreto Matos (31.502/OAB-BA), representando Clinica de Olhos São Paulo Eireli; Pedro Paulo Honorato de Souza (47.282/OAB-BA), representando Adalberto Lelis Filho; Nixon Duarte Muniz Ferreira Filho (32046/OAB-BA), representando Alaíde Maria Miranda Saldanha.

Subprocurador-Geral Lucas Rocha Furtado.

TOMADA DE CONTAS ESPECIAL. FUNDO NACIONAL DE SAÚDE. IMPUGNAÇÃO DE DESPESAS. CITAÇÃO. REVELIA. PRESCRIÇÃO. ARQUIVAMENTO. COMUNICAÇÕES

TOMADA DE CONTAS ESPECIAL (TCE)

Unidade de Auditoria Especializada em Tomada de Contas Especial (AudTCE).

Examino tomada de contas especial (TCE) instaurada pelo Fundo Nacional de Saúde (FNS) em desfavor de Adalberto Lélis Filho, ex-prefeito de Irecê/BA (gestão 1º/1/2001 a 19/4/2004) , Antônio Carlos Ribeiro, ex-secretário municipal de Saúde (gestão 22/1/2001 a 31/10/2001) e Alaíde Maria Miranda Saldanha, ex-secretária municipal de Saúde (gestão 1º/11/2001 a 19/11/2002) , em razão de não comprovação de despesas referentes aos recursos repassados em 2001 ao município para custeio do Programa de Atenção Básica e de despesas afetas ao Fundo Municipal de Saúde e à Gestão Plena municipal.
No relatório do tomador de contas, o débito foi quantificado e atribuído aos responsáveis conforme tabela a seguir[footnoteRef:2]. [2:  Peça 13, p. 16.] 
No âmbito desta Corte, a presente TCE foi autuada em 17/8/2017 e, após a realização de diversas medidas saneadoras, a então Secretaria de Controle Externo de Tomada de Contas Especial (Secex-TCE) concluiu[footnoteRef:3]: [3:  Peça 74, p. 23.] 
"33. A partir dos elementos constantes nos autos e do exame das ocorrências descritas na seção 'Exame Técnico', foi possível definir a responsabilidade de Adalberto Lélis Filho, Clínica de Olhos São Paulo Ltda., Clínica de Senhoras de Irecê (CLISEI) , Farmansil, Hospital de Atendimentos Médicos de Irecê Ltda. (AMI) , Estado da Bahia/Hospital Regional Dr. Mário Dourado Sobrinho (Hospital Regional de Irecê do Estado da Bahia) e TKM Comércio e Representações Ltda., e quantificar adequadamente os débitos a eles atribuídos, na forma dos arts. 10, § 1º, e 12, incisos I e II, da Lei 8.443/1992 c/c o art. 202, incisos I e II, do RI/TCU, propõe-se, por conseguinte, que se promova a citação desses responsáveis.
34. Conclui-se, também, pela necessidade de exclusão da presente relação processual dos Srs. Antônio Carlos Ribeiro e Alaíde Maria Miranda Saldanha, tendo em vista que os elementos constantes dos autos e análise acima levada a efeito não apontaram para a responsabilização desses agentes, exclusão essa que deverá constar da proposta de encaminhamento da instrução de mérito." 
Promovidas as citações, o ex-prefeito, Adalberto Lelis Filho, regularmente citado, não apresentou alegações de defesa, de modo que a unidade instrutiva propôs considerá-lo revel. Assim, sugeriu que suas contas fossem julgadas irregulares, atribuindo-lhe o débito integral, deixando de propor aplicação de multa em virtude da ocorrência da prescrição da pretensão punitiva, conforme critérios definidos no Acórdão 1441/2016-TCU-Plenário[footnoteRef:4]. [4:  Peça 130.] 
Com relação aos demais responsáveis, propôs julgar iliquidáveis as contas e o arquivamento do processo, nos termos dos arts. 1º, inciso I, 20 e 21, da Lei 8.443/1992, c/c com os arts. 169, inciso III, e 211, caput e §1º, do RI/TCU. 
O MP/TCU, representado pelo subprocurador-geral Lucas Rocha Furtado, em sua manifestação regimental, concordou com a proposta apresentada pela unidade técnica[footnoteRef:5]. [5:  Peça 133.] 
II
Cabe, inicialmente, analisar a ocorrência da prescrição, nos termos da Resolução TCU 344/2022, aprovada na sessão plenária extraordinária de 11/10/2022. 
Conforme art. 4º, II, da referida resolução, o prazo de prescrição será contado da data de apresentação da prestação de contas ao órgão repassador. 
No caso concreto, não há informações sobre a data de apresentação da prestação de contas, apenas informações de que foram prestadas.
No entanto, consta o relatório de fiscalização 3462 elaborado pelo Denasus[footnoteRef:6], auditoria encerrada em 4/12/2006, caracterizando, nos termos do art. 5º, II, da resolução, causa interruptiva da prescrição, por se tratar de ato inequívoco de apuração do fato. [6:  Peças 1 e 2.] 
Em 7/7/2015, cópia do relatório de auditoria 3462 foi encaminhada ao ex-prefeito e aos ex-secretários de Saúde para conhecimento e adoção de procedimentos para ressarcimento dos valores impugnados[footnoteRef:7] [7:  Peça 5, p. 13-17.] 
Posteriormente, em 4/9/2015, esse relatório e a documentação pertinente foram encaminhados pelo Denasus ao FNS para adoção dos procedimentos de devolução dos recursos[footnoteRef:8]. [8:  Peça 7.] 
A TCE foi instaurada pelo FNS em 7/6/2017[footnoteRef:9]. [9:  Peça 13.] 
No âmbito deste Tribunal, a TCE foi autuada em 17/8/2017 e os responsáveis regularmente citados em julho de 2018.
A partir desses marcos temporais, não se observa nos autos informações sobre atos inequívocos de andamento regular do processo entre o encerramento da auditoria do Denasus, em 4/12/2006, e o encaminhamento do relatório para conhecimento e providências para ressarcimento dos valores, em 7/7/2015, verificando-se, portanto, a ocorrência da prescrição.
Assim, deve o processo ser arquivado, em observância ao disposto no art. 11 da Resolução 344/2022.
Diante do exposto, voto pela aprovação do acórdão que ora submeto à apreciação deste colegiado.
TCU, Sala das Sessões, em 25 de abril de 2023.
Weder de Oliveira 
Relator